【裁判字號】    89,台上,842
【裁判日期】    890413
【裁判案由】    國家賠償
【裁判全文】
最高法院民事判決                                八十九年度台上字第八四二號
    上  訴  人  乙○○
                甲○○
    上  訴  人  台南縣玉井地政事務所
    法定代理人  董正規
    訴訟代理人  劉德福律師
右當事人間請求國家賠償事件，兩造對於中華民國八十七年十二月二十一日台灣高等
法院台南分院第二審判決（八十七年度上國字第四號），各自提起上訴，本院判決如
左：
    主  文
原判決廢棄，發回台灣高等法院台南分院。
    理  由
本件上訴人乙○○、甲○○（下稱乙○○等）主張：伊於民國（下同）八十二年五月
二十五日申報遺產稅時，向對造上訴人台南縣玉井地政事務所（下稱玉井地政事務所
）申請核發坐落台南縣玉井鄉○○段三九之四地號（重測後為玉田段六七○地號，下
稱系爭土地）土地之地價證明，玉井地政事務所因地籍圖未釐正，致地號摘錄錯誤，
發給每平方公尺新台幣（下同）二萬元之公告現值證明（實則每平方公尺僅為五千元
），使伊應納之遺產稅額被國稅局核定為一千八百零五萬八千零六十三元，伊繳清該
遺產稅額後，發現上開公告現值證明有誤，更正結果，應納之遺產稅額僅為四百五十
五萬三千二百五十九元，溢繳之一千三百五十萬四千八百零四元，遲至八十五年三月
十四日始經稅捐機關退還。伊為繳納鉅額之遺產稅而向他人高利貸款，遭受利息損失
，達六百一十七萬三千七百二十九元九角等情，爰依國家賠償法第二條第二項之規定
，求為命玉井地政事務所賠償伊六百萬元及自八十四年十二月十三日起至清償日止之
法定遲延利息之判決。
上訴人玉井地政事務所則以：伊因地籍圖未釐正，致使地號摘錄錯誤，惟因正確公告
現值均經公告，對造上訴人乙○○等未預促伊注意，與有過失，依過失相抵之原則，
伊得免除賠償金額。又乙○○等申請地價證明時，應知該項錯誤，而未申請更正，其
損害賠償請求權，已罹二年時效而消滅，伊得為時效之抗辯，乙○○等之請求亦非正
當。況乙○○等溢繳之款項，業經稅捐機關退還，而未發生損害，且伊未曾收受稅款
，乙○○等應向稅捐機關請求利息，不應向伊請求損害賠償等語，資為抗辯。
原審維持第一審所為命玉井地政事務所給付乙○○等一百四十四萬八千五百二十九元
及自八十五年三月十四日起至清償日止之法定遲延利息，暨駁回乙○○等其餘請求之
判決，駁回兩造之上訴，無非以：乙○○等主張玉井地政事務所因地籍圖未釐正，誤
發公告現值證明，致伊因而溢繳遺產稅一千三百五十萬四千八百零四元，至八十五年
三月十四日始經國稅局退還等事實，業據提出財政部台灣南區國稅局新化稽徵所（下
稱新化稽徵所）函、國家賠償事件協議不成立證明書、土地地價證明申請書、地價證
明書存根、玉井地政事務所函各一份為證。玉井地政事務所自承因地號摘錄錯誤，致
八十一年至八十三年公告現值及八十三年公告地價應予更正，新化稽徵所亦函稱因地
政機關地號摘錄錯誤，致公告現值有誤，故重新核定遺產稅等語，足見乙○○等溢繳
稅額確因玉井地政事務所誤載公告現值所致，玉井地政事務所應負過失責任甚明。乙
○○等溢繳之稅款於八十五年三月十四日雖經稅捐機關退還，但溢繳期間長達二年又
五十三日，仍受有相當於利息之損害，此種損害係因玉井地政事務所承辦職員之過失
所造成，殆無疑義。乙○○等依國家賠償法第二條第二項之規定請求損害賠償，自屬
有據。系爭土地之公告現值，係玉井地政事務所行使公權力所核定，乙○○等並無監
督之義務，是縱令乙○○等於公告當時未督促玉井地政事務所更正，亦無任何過失之
可言，自不生過失相抵之問題。又玉井地政事務所係於八十四年九月一日函告乙○○
等公告現值應更正，新化稽徵所則於八十五年二月二日函告乙○○等退稅，乙○○等
於八十六年六月二十八日提起本件訴訟，未逾二年，玉井地政事務所所為時效抗辯，
應不足採。至兩造間八十五年一月三日協調會議之協議結果(3)固記載：「如對國稅局
核定退稅金額不服，再向國稅局申請復查。」等語。惟該次協議，乙○○並未出席，
亦未簽名，對乙○○自無拘束力。況玉井地政事務所已於嗣後檢送國家賠償案協議紀
錄及協議不成立證明書予乙○○等，並函知略謂：「本案經協議，其結果如協議會議
紀錄，如有不服請依法向法院提起民事訴訟」，乙○○主張該次協議對伊無拘束力，
尚可採信；玉井地政事務所辯稱乙○○不得提起本件訴訟，自無可採。乙○○等溢繳
之遺產稅一千三百五十萬四千八百零四元，係於八十三年一月二十一日繳納，而於八
十五年三月十四日退還，其所受之損害應係上開金額於溢繳期間（二年又五十三日）
內之利息。按應付利息之債務，其利率未經約定，亦無法律可據者，週年利率為百分
之五，民法第二百零三條有明文規定。玉井地政事務所應付乙○○等之利息債務，其
利率既未經約定，亦無法律可據，自應以法定利率即週年利率百分之五為給付之標準
。依此計算，乙○○等之損害為一百四十四萬八千五百二十九元。乙○○等雖主張其
先後向訴外人黃金聲、蔡素玉、呂麗玉等人借款繳納該溢繳之遺產稅，共支出利息六
百一十七萬三千七百二十九元，為其實際之損失云云。然乙○○等稱其支出之利息，
利率有為月息三分，有為月息二分半，有為年利八釐，不一而足，無一定之標準，如
予照准，豈不助長高利貸之歪風。應認乙○○等請求玉井地政事務所給付，於一百四
十四萬八千五百二十九元及自領回溢繳稅款之日即八十五年三月十四日起至清償日止
之法定遲延利息範圍，為有理由；逾此範圍之請求，為無理由等詞，為其判斷之基礎
。
惟按損害賠償之範圍，應以被害人實際所受損害為衡，此觀民法第二百十六條第一項
規定自明。本件上訴人係依國家賠償法第二條第二項之規定，請求其因向黃金聲、蔡
素玉、呂麗玉、玉井鄉農會借款所遭受之利息損害，並非請求玉井地政事務所給付遲
延利息，該項損害賠償請求權，與民法第二百零三條規定有間，原審依該條規定，作
為核計實受損害額之標準，自有未合。原審既認定玉井地政事務所有過失，應負損害
賠償責任，則乙○○等實受損害為若干﹖即應詳為調查究明。次查玉井地政事務所辯
稱：伊未曾收受稅款，乙○○等又已向新化稽徵所申請退稅，其利息應請求新化稽徵
所償還等語。倘若乙○○等確曾自新化稽徵所獲償利息，則此獲償之利息，即應自損
害額中予以扣除。原審對此恝置不論，遽為玉井地政事務所不利之判決，非無判決不
備理由之違法。兩造上訴論旨，各自指摘原判決關於其不利部分為不當，聲明廢棄，
均非無理由。
據上論結，本件兩造上訴均有理由，依民事訴訟法第四百七十七條第一項、第四百七
十八條第一項，判決如主文。
中      華      民      國    八十九    年      四      月     十三     日
                              最高法院民事第五庭
                                  審判長法官  蕭  亨  國
                                        法官  許  朝  雄
                                        法官  陳  淑  敏
                                        法官  葉  勝  利
                                        法官  高  孟  焄
      右正本證明與原本無異
                                              書  記  官
中      華      民      國    八十九    年      四      月    二十七    日


司法院資訊處製作；財團法人民間司法改革基金會備份。
